臺灣臺東地方法院民事裁定
110年度消債職聲免字第7號
聲  請  人
即  債務人  林素惠  
訴訟代理人  蔡敬文律師(法扶律師)
相  對  人
即  債權人  元大商業銀行股份有限公司


法定代理人  翁健    
訴訟代理人  黃勝豐  
相  對  人
即  債權人  玉山商業銀行股份有限公司


法定代理人  黃男洲  
訴訟代理人  朱逸君  
相  對  人
即  債權人  遠東國際商業銀行股份有限公司

法定代理人  周添財  


相  對  人
即  債權人  中國信託商業銀行股份有限公司


法定代理人  利明献  


相  對  人
即  債權人  馨琳揚企管顧問有限公司


法定代理人  唐明良  


相  對  人
即  債權人  良京實業股份有限公司

法定代理人  平川秀一郎



相  對  人
即  債權人  摩根聯邦資產管理股份有限公司

法定代理人  李文明  
上列當事人因消費者債務清理條例聲請免責事件，本院裁定如下
：            
    主  文
聲請人林素惠應予免責。 
    理  由
一、按法院為終止或終結清算程序之裁定確定後，除別有規定外
    ，應以裁定免除債務人之債務；法院裁定開始清算程序後，
    債務人有薪資、執行業務所得或其他固定收入，扣除自己及
    依法應受其扶養者所必要生活費用之數額後仍有餘額，而普
    通債權人之分配總額低於債務人聲請清算前2年間，可處分
    所得扣除自己及依法應受其扶養者所必要生活費用之數額者
    ，法院應為不免責之裁定。但債務人證明經普通債權人全體
    同意者，不在此限，消費者債務清理條例（下稱消債條例）
    第132條、第133條分別定有明文。又債務人有下列各款情形
    之一者，法院應為不免責之裁定，但債務人證明經普通債權
    人全體同意者，不在此限：㈠於7年內曾依破產法或本條例規
    定受免責；㈡隱匿、毀損應屬清算財團之財產，或為其他不
    利於債權人之處分；㈢捏造債務或承認不真實之債務；㈣聲請
    清算前2年內，因消費奢侈商品或服務、賭博或其他投機行
    為，所支出之總額逾該期間可處分所得扣除自己及依法應受
    其扶養者所必要生活費用之半數，或所負債務之總額逾聲請
    清算時無擔保及無優先權債務之半數，而生開始清算之原因
    ；㈤於清算聲請前1年內，已有清算之原因，而隱瞞其事實，
    使他人與之為交易致生損害；㈥明知已有清算原因之事實，
    非基於本人之義務，而以特別利於債權人中之1人或數人為
    目的，提供擔保或消滅債務；㈦隱匿、毀棄、偽造或變造帳
    簿或其他會計文件之全部或一部，致其財產之狀況不真確；
    ㈧故意於財產及收入狀況說明書為不實之記載，或有其他故
    意違反本條例所定義務之行為，消債條例第134條亦規定甚
    明。又消費者債務清理條例之立法目的，在於使陷於經濟上
    困境之消費者，得分別依該條例所定重建型債務清理程序（
    更生）或清算型債務清理程序（清算）清理債務，藉以妥適
    調整其與債權人及其他利害關係人之權利義務關係，保障債
    權人之公平受償，並謀求消費者經濟生活之更生機會，從而
    健全社會經濟發展；消費者依清算程序清理債務，於程序終
    止或終結後，為使其在經濟上得以復甦，以保障其生存權，
    除另有同條例第133條、第134條所規定不予免責之情形外，
    就債務人未清償之債務採免責主義（消債條例第1條、第132
    條立法目的可資參照）。
二、本件聲請人林素惠前有不能清償債務情事，向本院聲請清算
    ，經本院以109年度消債清字第8號裁定（下稱系爭清算裁定
    ）自109年11月4日下午3時起開始清算程序，並命本院司法
    事務官進行本件清算程序，經本院司法事務官以109年度司
    執消債清字第11號開始進行清算程序，並作成債權表，並因
    聲請人無擔保及無優先債權總額為新臺幣（下同）2,198,80
    7元，惟聲請人名下除郵局存款952元外，無其他財產，乃於
    110年3月29日以109年度司執消債清字第11號裁定本件清算
    程序終結等情，業經本院依職權調閱上開卷宗查明屬實。爰
    依消債條例第132條規定，由本院就聲請人應否免責為本件
    審理，合先敘明。
三、本院之判斷：
  ㈠按消債條例關於清算程序係以免責主義為原則，不免責為例
    外，相對人如主張聲請人有消債條例第133條、第134條各款
    或其他法定不免責之情形，自應舉證證明聲請人合於該等規
    定之要件事實。
  ㈡本院依消債條例第136條規定，通知兩造就聲請人免責與否表
    示意見，其意見分述如下：
    1.聲請人略以：其並無消債條例第133條、第134條所定應不
      予免責之情事，請法院准裁定予以免責等語。
　　2.相對人元大商業銀行股份有限公司、玉山商業銀行股份有
      限公司、遠東國際商業銀行股份有限公司、中國信託商業
      銀行股份有限公司、馨琳揚企管顧問有限公司均以：不同
      意免責，請本院職權調查聲請人有無消債條例第133條、
      第134條不免責事由等語。
    3.相對人良京實業股份有限公司則以：不同意免責，請本院
      調查聲請人是否有其他商業保險保單未陳報等語。
    4.相對人摩根聯邦資產管理股份有限公司則未表示意見。
  ㈢聲請人無消債條例第133條之不免責事由。
  　查聲請人自99年間起，因腰椎4至6節骨刺開刀而無法工作迄
    今，每月領有國民年金4,706元，其餘生活支出需仰賴子女
    幫忙維持，聲請人名下除郵局存款952元外，無其他有價值
    之資產等情，業經系爭清算裁定及本院109年度司執消債清
    第11號裁定審認無誤，並有上開案卷可證，應堪採信。則聲
    請人每月可處分之所得，尚不足以支應其必要生活開銷，更
    遑論有餘額清償債務，是聲請人於本院裁定開始清算程序後
    ，其每月所得扣除自己所必要生活費用之數額後並無餘額，
    核與消債條例第133條所定「法院裁定開始清算程序後，債
    務人有薪資、執行業務所得或其他固定收入，扣除自己及依
    法應受其扶養者所必要生活費用之數額後仍有餘額」之要件
    不符，應認聲請人並無消債條例第133條之應予不免責事由
    。
　㈣聲請人亦無消債條例第134條規定之不免責事由。
    本件相對人並未提出任何事證足認聲請人有消債條例第134
    條規定之不免責事由，而本院復查無聲請人有此應不予免責
    之情事，自難僅因相對人陳稱不同意免責，遂認聲請人有消
    債條例第134條所定應為不免責裁定之情形。
四、綜上所述，本件聲請人既經本院為終結清算程序之裁定確定
    ，復查無消債條例第133條、第134條所定之不應免責情形存
    在，揆諸首揭說明，本件聲請人應予免責，爰裁定如主文。
中　　華　　民　　國　　110 　年　　8 　　月　　10　　日
                  民事第一庭  法　官　李立青
以上正本係照原本作成。
如不服本裁定應於送達後10日內向本庭提出抗告狀，並繳納抗告
費新臺幣1,000元。
中　　華　　民　　國　　110 　年　　8 　　月　　10　　日
                              書記官  劉雅文